【裁判字號】    89,上訴,3592
【裁判日期】    900220
【裁判案由】    殺人
【裁判全文】
臺灣高等法院刑事判決                          八十九年度上訴字第三五九二號
    上  訴  人  海軍陸戰隊第九十九師司令部軍事檢察官
    被      告  戊○○
    指定辯護人  己○○
右上訴人因殺人案件，不服海軍陸戰隊第九十九師八十七年度判字第二二號，中華民
國八十七年四月三日第一審判決（起訴案號：海軍陸戰隊第九十九師司令部八十六年
度訴字第０八０號）提起上訴，本院判決如左：
    主  文
原判決撤銷。
戊○○幫助傷害人之身體，因而致人於死，處有期徒刑伍年。
    事  實
一、緣丁○○（另經本院判處有期徒刑九年確定）之妹陳秋鈴於八十六年六月八日中
    午十二時三十分許，騎乘機車行經新竹市○○路與水田街交岔路口，與騎乘機車
    之莊金良發生爭執，莊金良口出穢言辱罵陳秋鈴，並推倒陳秋鈴所騎乘之機車。
    陳秋鈴返家後，將此情形告知丁○○，丁○○遂於同年月十日下午五時許，與陳
    秋鈴、陳秋鈴之夫陳瑞禧一同前往莊金良位於新竹市○○路二四五巷三十五號之
    住處，適莊金良不在家，丁○○即向莊金良之父乙○○表示，要求莊金良二、三
    日內出面道歉、賠償，惟隔數日莊金良均置之不理。同年月十六日下午五時許，
    丁○○與庚○○（本院八十九年度上更(一)字第一０三二號另案審理，並於九十年
    一月十六日判處共同傷害人之身體，因而致人於死，處有期徒刑柒年）、甲○○
    （業經原審分別就幫助殺人、侵入住宅判決無罪、公訴不受理確定）與戊○○在
    新竹市○○路、延平路交岔路口不詳店名之小吃店內飲酒聊天時，丁○○談及其
    妹陳秋鈴與莊金良間之糾紛，並表示當天晚上欲至莊金良住處尋莊金良解決該爭
    執，庚○○、甲○○、戊○○即表示願意與丁○○一起前往，遂共同搭乘計程車
    於同日晚上七時四十分許，抵達新竹市○○路二四五巷三十五號莊金良住處，庚○○與丁○○、甲○○、戊○○先後進入乙○○住宅後，丁○○向莊金良質問：
    「你不是說二、三天要和我連絡，為何都沒消息。」，莊金良即起身推丁○○，
    引致丁○○不滿，欲教訓莊金良，丁○○在客觀上能預見傷害行為有致人於死之
    可能，竟仍基於傷害莊金良身體之意思，出手毆打莊金良之身體及手臂，致莊金
    良受有下嘴唇二點五公分×二點五公分瘀血、右側肋骨邊緣五點五公分×二點四
    公分之皮下瘀血、左下腹部外側四公分×二公分之挫傷、右手臂外側一點五公分
    ×一公分之皮下瘀血、右上臂近肩處六公分×四公分之皮下瘀血，庚○○、戊○○二人則於莊金良之父母乙○○、丙○○趨前阻止丁○○時，各別基於幫助丁○○之意思，排除莊金良、丙○○二人之阻力，予以丁○○助力，由庚○○阻止乙○○並予拉扯，致乙○○受有左手臂瘀血之傷害，戊○○則持乙○○家中所有之
    電風扇丟向丙○○之頭部，致丙○○受有頭部外傷併輕微腦震盪之傷害，莊金良
    因遭毆打後跑向樓梯，繼由丁○○持乙○○住宅內之機車安全帽，毆擊莊金良之
    頭部後腦枕部五下而倒地不起，庚○○隨即與丁○○、戊○○及甲○○逃離莊金
    良住處。莊金良受有頭部鈍力外傷造成右側硬腦膜下出血，經送醫救治，因傷重
    延至同年月二十日下午八時二十五分許，不治死亡。
二、案經莊金良之父母乙○○、丙○○訴請暨新竹市警察局第一分局報請臺灣新竹地
方法院檢察署檢察官及該署檢察官檢驗後自動檢舉偵查起訴。
    理      由
一、訊之被告戊○○固坦承與丁○○、庚○○與甲○○等人於右揭時間前往被害人莊
    金良住處之事實，然矢口否認有傷害莊金良之意思，或幫助丁○○於傷害莊金良
    之意思，並以丁○○僅表示欲前往莊金良住處，並未告知具體內容，於抵達莊宅
    後，即一直在客廳，沒有看到丁○○拿安全帽攻打莊金良，告訴人丙○○有拿電
    扇丟伊，彼始出手回擋，伊係欲離開時丁○○才從後面走出來等語置辯。惟查：
    (一)被害人莊金良於右揭時地遭丁○○毆打，致其身體受右揭傷害，並由丁○○持
      機車安全帽擊打，受有頭部鈍力外傷，造成右側硬腦膜下出血，經送醫救治，
      不治死亡之事實，業據丁○○迭於台灣新竹地方法院檢察署八十六年度偵字第
      六七一０號、第七二七０號、第七八三０號偵查中，台灣新竹地方法院八十六
      年度重訴字第七二０號審理時供述明確，並經臺灣新竹地方法院檢察署檢察官
      督同法醫師相驗明確，製有相驗筆錄、驗斷書、相驗屍體證明書、複驗報告書
      在卷可稽。
    (二)被告戊○○與庚○○及丁○○、甲○○達乙○○住處後，丁○○確有出手毆打
      並持安全帽擊打莊金良之行為，業據丁○○於警訊中供稱：是我夥同甲○○、
      戊○○、庚○○一起前往莊金良家中，戊○○有和莊金良的媽媽發生拉扯，把
      電扇搶過來摔到地上，庚○○有與莊金良的父親發生扭打，只是互相空手打鬥
      ，並無持任何凶器，我們是在八十六年六月十六日十七時許，一起飲酒，我提
      出妹妹發生車禍，對方不理不睬，之後我就跟他們說，我要去處理這件事，我
      叫了一部計程車，車子來時，他們三人亦說，要與我同去，到莊家，門沒鎖上
      ，我進去屋內後，吳、陳、鍾三人亦跟著進來，我先與莊金良談車禍的事情，
      他沒有講話，反而推我，我看到他要拿旁邊的鐵棍打我，我就順手拿起旁邊的
      安全帽打他，他反抗亦打我，但沒有打到，我用安全帽朝他頭部共打了五、六
      次，我看到戊○○打他母親，庚○○與他父親扭打等語屬實（偵字第七八三０
      號卷第九至十一頁），另被告戊○○於丁○○傷害被害人莊金良時，基於排除
      阻力之意思，阻止並毆打丙○○等情，亦據被告戊○○於警訊時供稱「當我進
      入莊宅後就已經發現裡面打起來了，後來我看到死者媽媽（即丙○○）欲拿電
      扇要打我們，後來真的拿起電扇丟向我及丁○○這裡，見狀我才向前至丙○○
      要阻止，於是雙方拉扯、推打」「庚○○與乙○○他們是在沙發旁打的…我只
      是與死者媽媽發生推打，而庚○○是與乙○○發生扭打（參臺灣新竹地方法院
      檢察署八十六年度偵字第七八三０號卷第七、八頁）」，於偵查中供稱「有與
      莊員之母生拉扯，因其母欲拿電扇丟我，我即出手將電扇搶下…莊員（指莊金
      良）之母係欲拿風扇丟向陳員（指丁○○）與我這邊（參海軍陸戰隊第九十九
      師司令部偵查卷第二十二頁）」，於原審供稱「丁○○在樓上與人吵架，此時
      丙○○便拿茶几旁之電扇丟向我，被我用左手擋住掉下，進而與郭女發生拉扯
      （參海軍陸戰隊第九十九師司令部審理卷第六十六頁、第九十三頁）」等語明
      確，復據告訴人乙○○於警訊指稱，庚○○打我，我手臂嚴重瘀血受傷，但為
      急救我兒子，我忘了去驗傷，我太太係那個沒有到案的人打的（指被告戊○○
      ）「參前開偵字第七八三０號卷第十五頁反面、第二十九頁」等語明確，參以
      被告戊○○與丁○○、庚○○及甲○○係先後抵達告訴人乙○○住處，於戊○○抵達後，丁○○業已與莊金良發生互毆之情事，衡諸社會一般經驗，告訴人
      乙○○、丙○○二人因見自己孩子遭人毆打，理應立刻前去救援，若非被告從
      中阻擋，與丙○○發生扭打，丙○○豈有眼見自己兒子遭人打死而不去援救之
      理，則告訴人乙○○、丙○○自應係以丁○○為攻擊之對象，核無擅對庚○○
      、戊○○為丟擲電扇、推擠，反置丁○○攻擊莊金良於不顧之理，是被告戊○○所為上開沒有看到丁○○拿安全帽攻打莊金良，因告訴人丙○○有拿電扇丟
      伊，彼始出手回擋之辯解，自與事理不符，不足採信。
    (三)查加諸暴力於他人將造成被害人因傷重而死亡，客觀上為一般人所知悉，丁○○基於傷害莊金良身體之意思而為右揭行為，莊金良之死亡，既與丁○○之毆
      打具有相當因果關係，查被告戊○○並未實際上毆打莊金良已如上述，依其行
      為僅足以證明被告戊○○與庚○○二人，均係為達幫助丁○○傷害莊金良之目
      的，始分別出手與欲趨前阻止之告訴人乙○○、丙○○拉扯互毆，以排除丁○○於之阻力而遂其傷害莊金良身體之目的至屬明確（故本院八十九年度上更一
      字第一０三二號判決意旨認庚○○與被告戊○○、丁○○間係屬共同正犯，為
      本院所不採）。
    綜右事證，被告所為否認犯罪之辯解，核屬卸責之詞，並不足以採為有利於被告
    認定之依據，被告右揭犯罪行為，已經證明。
二、按依上所述，丁○○與庚○○、戊○○三人在新竹市○○路、延平路交岔路口不
    詳店名之小吃店內飲酒聊天時，丁○○談及其妹陳秋鈴與莊金良間之糾紛並表示
    當天晚上欲至莊金良住處尋莊金良解決該爭執，庚○○、甲○○、戊○○即表示
    願意與丁○○一起前往，遂共同搭乘計程車於同日晚上七時四十分許，抵達新竹
    市○○路二四五巷三十五號莊金良住處，庚○○與丁○○、甲○○、戊○○進入
    乙○○住宅後，丁○○向莊金良質問：「你不是說二、三天要和我連絡，為何都
    沒消息。」，莊金良即起身推丁○○等情，可知，丁○○等人原先並無殺人之意
    思，本件純係因莊金良起身推丁○○，引致丁○○於之不滿，而臨時起意傷害莊
    金良，於傷害行為時，與被告戊○○、庚○○二人並無犯意聯絡與行為分擔，而
    庚○○、戊○○二人於此情況下，各別基於基於幫助丁○○之意思，排除莊金良
    、丙○○二人之阻力，予以丁○○助力，則核被告右揭行為，係犯刑法第三十條
    第二項、第二百七十七條第二項前段幫助傷害致死罪。軍事檢察官起訴雖認丁○○有殺人之犯意，被告戊○○與庚○○則係與甲○○有幫助殺人之犯意；惟查，
    被告丁○○與被害人莊金良並無何深仇大恨，且彼等至莊宅並無攜帶何凶器，僅
    係丁○○與莊金良鬥毆，庚○○與莊金良之父乙○○扭打，戊○○則係持電扇砸
    向丙○○，該二人皆未參與圍毆莊金良，該頂安全帽係莊家之物，此業據乙○○
    承認屬實，而該安全帽之材質係屬壓克力（見本院八十九年度上更一字第一０三
    二號卷審判筆錄），並非銳利之凶器或堅硬厚重之鐵器，有安全帽扣案可證，雖
    攻擊之部位係頭部，亦難因此即認定丁○○係基於殺人之犯意而加害於莊金良，
    檢察官認被告戊○○與庚○○係幫助犯刑法第二百七十一條第一項殺人罪，容有
    未洽，起訴法條應予變更。按幫助他人犯罪者為從犯，從犯之處罰，得按正犯之
    刑減輕之，刑法第三十條定有明文，茲被告戊○○既係基於幫助丁○○之意思而
    為，爰依刑法第三十條第二項減輕其刑。
三、公訴意旨另認被告戊○○於前開時地，無故侵入告訴人乙○○前開住宅，另犯刑
    法第三百零六條第一項無故侵入住宅罪嫌，且被告戊○○於前開時地，以不詳之
    工具毆打告訴人丙○○之行為，另構成刑法第二百七十七條第一項之傷害罪嫌。
    惟按告訴乃論之罪，告訴人於第一審辯論終結前得撤回告訴，又告訴經撤回者，
    應諭知不受理判決，而告訴乃論之罪，對於共犯一人撤回告訴者，其效力及於其
    他共犯，刑事訴訟法第二百三十八條第一項，第三百零三條第三款，第二百三十
    九條前段分別定有明文。經查，刑法第二百七十七條第一項之傷害罪、同法第三
    百零六條第一項無故侵入他人住宅罪，依同法第二百八十七條前段、第三百零八
    條第一項為告訴乃論之罪，茲據告訴人乙○○、丙○○於第一審辯論終結前，或
    當庭或具狀就被告丁○○、甲○○前開傷害、無故侵入住宅部分撤回告訴，有訊
    問筆錄及撤回告訴狀在卷可稽（見台灣新竹地方法院八十六年度重訴字第七二０
    號卷第一０七頁、第一二一頁），公訴人既認被告戊○○與被告甲○○就此部分
    之行為具有共犯之關係，則告訴人乙○○、丙○○撤回告訴之效力，自屬及於被
    告戊○○該部分之行為，是依前開規定，就被告戊○○被訴傷害丙○○及無故侵
    入住宅部分之行為，原應諭知不受理之判決，惟因依公訴意旨認此部分行為與右
    揭有罪部分，具有方法結果之牽連犯裁判上一罪關係，爰就被告戊○○所涉侵入
    住宅、傷害罪行為部份，不另為不受理判決之諭知。
四、原審就被告戊○○幫助丁○○傷害莊金良致死行為未予詳查，遽對被告戊○○為
    無罪之諭知，並就被告戊○○所涉無故侵入住宅及傷害行為，以該等犯罪均係陸
    海空軍刑法及其特別法以外之罪，而屬刑法第六十一條之案件，依國家安全法第
    八條第二項但書規定，應由司法機關追訴審判，對之無審判權而諭知不受理之判
    決，自屬不當，檢察官以原審對被告戊○○未依幫助殺人罪論處而提起覆判，其
    覆判理由為依一般常情而論，父母見自己孩子遭人毆打，自應立刻前去救援，若
    非被告從中阻擋，與丙○○發生扭打，丙○○豈有眼見自己兒子遭人打死而不去
    援救之理，故被告具有幫助殺人之犯行，其指摘理由容或不同，惟原判決關於被
    告戊○○部分既有可議之處，自應由本院就被告戊○○部份撤銷並予以改判。爰
    審酌被告戊○○之品行、犯罪動機、目的、手段、所生危害、並未賠償被害人家
    屬及其犯罪後態度等一切情狀，量處如主文第二項所示之刑，另丁○○實施犯罪
    時所使用之安全帽，並非丁○○等人所有，爰不予以宣告沒收，附此敘明。
據上論斷，應依刑事訴訟法第三百六十九條第一項前段、第三百六十四條、第二百九
十九條第一項前段、第三百條、刑法第三十條第二項、第二百七十七條第二項前段判
決如主文。
本案經檢察官沈世箴到庭執行職務。
中      華      民      國      九十      年      二      月    二十    日
                              臺灣高等法院刑事第二十一庭
                                  審判長法  官
                                        法  官
                                        法  官  黃  國  忠
得上訴
附錄    本判決論罪科刑法條：


司法院資訊處製作；財團法人民間司法改革基金會備份。
